【裁判字號】    98,訴,271
【裁判日期】    991027
【裁判案由】    確認停車位使用權
【裁判全文】
臺灣宜蘭地方法院民事判決               98年度訴字第271號
原      告  張沛栩即林育賢之.
訴訟代理人  羅明宏律師
被      告  亞瑟王朝大廈管理委員會
法定代理人  林惠秋
訴訟代理人  林恒毅律師
上列當事人間確認停車位使用權事件，本院於中華民國99年10
月6日言詞辯論終結，判決如下：
    主  文
原告之訴駁回。
訴訟費用由原告負擔。
    事實及理由
壹、程序事項：
（一）按當事人喪失訴訟能力或法定代理人死亡或其代理權消滅
      者，有法定代理人或取得訴訟能力之本人，於得為承受時
      ，應即為承受訴訟之聲明，民事訴訟法第170條、第175條
      定有明文。查原告之法定代理人原為歐陽倩儀，於民國99
      年5月27 日改選後，由林惠秋當選，有會議記錄在卷可稽
      （本院卷第129頁），林惠秋於同年6月9日具狀陳明承受
      訴訟，核與上述法律規定相符，應予准允。
（二）按「訴訟繫屬中為訴訟標的之法律關係，雖移轉於第三人
      ，於訴訟無影響。但第三人如經兩造同意，得聲請代當事
      人承當訴訟。前項但書情形，僅他造不同意者，移轉之當
      事人或第三人得聲請法院以裁定許第三人承當訴訟。」民
      事訴訟法第254條第1項、第2 項定有明文。查林育賢起訴
      請求被告給付停車位，嗣於訴訟進行中，將其於本件訴訟
      中據為請求基礎之宜蘭市○○○段金結小段745建號、751
      建號及758 建號不動產所有權移轉與張沛栩，有建物登記
      謄本在卷可參（本院卷第138-143頁），又張沛栩於本院
      99 年7月29日言詞辯論時到庭聲請承當訴訟，並經林育賢
      之同意，被告雖反對之，然此業經本院依上揭法律規定，
      裁定准許由張沛栩承當本件訴訟確定，併予敘明。
貳、實體事項：
一、原告主張：
（一）84年間訴外人廣仁建設有限公司（以下簡稱：廣仁公司）
      於宜蘭市○○○段金結小段22地號起造地下一層、地面九
      層之「亞瑟王朝大廈」計180 戶集合式住宅。該住宅地下
      室面積共4287.84 平方公尺，除為防空避難室外，並規劃
      法定停車位600×250公分平面停車位8輛、575×225 公分
      平面停車位5 輛（以下簡稱：系爭平面停車位）及機械式
      停車位20座計106 輛為共同使用部分，無單獨所有權。經
      銷售後，廣仁公司保留門牌號碼宜蘭市○○路○段62號4樓
      （同前地段745建號，起訴書誤載為754）、64號4 樓（同
      前地段751建號）、102號4樓（同前地段758建號）3 戶建
      物（以下簡稱：系爭建物）及系爭平面停車位為其所有。
      95 年間經本院強制執行拍賣，由林育賢取得上開3戶建物
      ，嗣後林育賢再轉讓予原告所有，合先敘明。
（二）按區分所有建物之面積，係由「主建物」、「附屬建物」
      及「共同使用部分」三者構成。而以區分所有建物共同使
      用部分辦理產權登記的停車位即法定停車空間，依內政部
      80年9月18日第8071337號函釋，依法應為共同使用部分，
      僅得登記為全體區分所有權人共有或部分區分所有權人共
      有（即可登記為大公或小公且可加註編號），故買受停車
      位者只取得該共同使用部分的持分權利，又依土地登記規
      則第75條所定「視各區分所有權人實際使用情形……，單
      獨登記為各相關區分所有權人共有」、「部分區分所有權
      人不須使用該共同使用部分者，得予除外」規定；以及內
      政部訂頒「預售屋買賣契約範本」所定「未購買法定停車
      位者，不持分法定停車位所占共同使用部分面積」、「購
      買法定停車位者，始持分法定停車位所占共同使用部分面
      積」，亦即區分所有建物，應視各區分所有權人實際使用
      情形，分別合併，單獨登記相關區分所有權人共有；但部
      分區分所有權人不須使用該共同使用部分者，得予除外。
      故在建商保留部分樓層未出售並登記為建設公司所有之情
      形下，自得將未售出之法定停車位登記為未售之地上樓層
      房屋所分擔之共同使用部分，即建商本身所有。再者，如
      有購買法定停車位的住戶，除分攤法定停車空間範圍的共
      同使用部分持分外，尚因主建物分攤必要公共設施所占共
      同使用部分持分之故，而較未購買法定停車位者（因無須
      分攤法定停車空間範圍的共同使用部分持分），持有更多
      的共同使用部分持分。故內政部「預售屋買賣契約範本」
      亦規定「未購買法定停車位者，購屋總價不包括法定停車
      位之價款；購買法定停車位者，則按法定停車位所占共同
      使用部分面積，增加價款」，亦為當然之理，故是否有購
      買停車位，可自各住戶共同使用部分之持分比例，以資認
      定。
（三）訴外人廣仁公司銷售「亞瑟王朝大廈」尚保留系爭建物及
      系爭平面停車位為其所有，此觀諸「亞瑟王朝住戶建物坪
      數統計表」，原告所有之系爭建物公設高達40.70％至72.
      09％，遠較其他未購買停車位或只擁有一個機械式停車位
      住戶之公設為多。又廣仁公司於87年7月13 日解散登記之
      前，系爭平面停車位始終由該公司佔有使用，該公司解散
      後因乏人管理，遂由歷屆管理委員會擅自占用迄今。今原
      告經由拍定取得廣仁公司所有系爭建物暨附屬建物與共同
      使用部分，而車位使用權係從屬於區分所有權下之從權利
      ，且此一從權利與所有權有不可能分離之關係，縱使法院
      拍賣公告未敘明，惟區分所有權既經移轉予原告所有，則
      從屬於區分所有權之從權利即系爭平面車位使用權自隨同
      移轉於原告，其理自明。
（四）被告辯稱：系爭平面停車位係屬共有部分，原告不得主張
      對於共用部分之特定部分有專用之使用權利云云。惟被告
      自知其目前使用地下一層停車空間並無依據，故於98 年5
      月15日召開之第14屆區分所有權人會議作成決議，修改85
      年版訂立之規約，決議第1項增加：「住戶規約第2 章第3
      條第2款（第1頁）：【『地面一層之』公共設施共用部份
      】，於規約第8章第21條第1款（第10頁）載明加註：如以
      上第2章第3條第2 款內文經法院判決確認，不屬於全體區
      分所有權人所共有，則予刪除...」。決議第5項增加：「
      住戶規約：地下室停車管理辦法第5 條附則（第13頁）增
      加入第2款：如以上第2條第2 款內文經法院判決確認，不
      屬於全體區分所有權人所有共有，則予刪除」。提案理由
      說明：「原始85年版制訂之規約，部分已不符現狀」。觀
      諸85年6月2日及98年5月15 日訂立之原規約條文，可知被
      告修改規約之目的，旨在排除原告之權利。
（五）被告又辯稱：原始平面圖有停車位設計，然事實並未如此
      規劃，原始購買人與廣仁公司並無分管契約，買賣契約就
      系爭平面停車位空間如何使用亦無約定云云，惟依原始平
      面圖停車位之設計，有機械式及平面兩種，若原始購買人
      與廣仁公司間無分管契約，依被告98年5月15日第14 屆區
      分所有權人會議制定之「地下室停車場管理辦法」第2 條
      第1 款明定「機械式停車位為約定專用，供區分所有權人
      個別使用。」足證被告所言不實。再者，依亞瑟王朝大廈
      85年6月2日制訂之亞瑟王朝大廈規定第2條第4款可知，如
      住戶有購買停車位，無論是機械式或平面車位，買賣契約
      必然會有約定車位使用權，否則被告無從解釋「地下室停
      車場管理辦法」第2條第1款所指之約定為何。此亦可證諸
      凡擁有機械式停車位之住戶，其分擔公共設施之面積均較
      未購買停車位之住戶為多，買賣價格亦更高，而原告所持
      有公共設施之持分又較擁有機械式停車位之住戶更高，益
      證系爭平面停車位之使用權確為原告所有。且被告僅能提
      出有購買機械式停車位住戶使用權之證明，至於系爭平面
      停車位被告自承並無任何得作為占有依據之證明，包括建
      商點交停車位與管理委員會之證明，益證系爭停車位均為
      建商自行保留為己所有。至於系爭平面停車位如依被告所
      稱係供住戶全體共用，為何被告自91年起始開始占有並管
      理，是被告之抗辯顯無理由。
（六）亞瑟王朝大廈係於84年6月23 日興建完成，當時通常停車
      位與主建物可分開買受。亦即買受主建物後，就停車位之
      購買需另向建商付費，此乃眾所周知之事實。在建商保留
      部分樓層未出售並登記為建設公司所有之情形下，自得將
      未售出之法定停車位登記為未售之地上樓層房屋所分擔之
      共同使用部分，即建商本身所有，故是否有購買停車位，
      可自各住戶共同使用部分之持分比例，以資認定。依亞瑟
      王朝大廈之使用執照記載，地下層用途為防空避難室及停
      車場，不區分使用面積，二者合計4250.76 平方公尺。又
      依地下室平面圖，可知停車場之停車位分配編號，自1 號
      連續以次至119 號，凡有購買停車位之住戶其地下室公共
      設施之持分均較諸未購買停車位之住戶為高，並持有建商
      出據之車位證明，則同樣擁有平面式停車位之住戶，亦是
      分擔更高之公共設施持分。而在本建案，依亞瑟王朝大廈
      建造登記各樓層之起造人均為建商，可知在建物及車位未
      銷售前，均屬建商所有，再由建商依各個有購買車位之住
      戶移轉登記地下室應多分擔之車位公共設施持分及出具停
      車位證明。若未出售之車位則當然歸屬建商所有（建商為
      起造人兼區分所有權人），此觀諸「亞瑟王朝住戶建物坪
      數統計表」，原告所有3戶房屋公設高達40.70％至 72.09
      ％，遠較未購買車位之住戶為多，即可證明。
（七）被告抗辯：其並非系爭平面停車位之現實占有人，無從交
      付系爭平面停車位予原告云云。惟依98年5月15 日被告通
      過之亞瑟王朝大廈住戶規約第20條第1 款規定：「共用部
      分及約定共用部分之使用管理事項，本規約未規定者，得
      授權管理委員會另訂規則。」據此，被告遂對地下室停車
      場訂立有「地下室停車場管理辦法」，並將系爭停車位全
      面變更為平面租賃車位、平面機車位，以及空地通行之用
      ，是被告當然為實際占有人。按占有人其占有被妨害者，
      得請求除去其妨害，民法第962條定有明文。被告於 91、
      92年重新將平面停車位規劃變更為現狀（即將平面停車位
      重新標示位置並出租收益），進行管理，由於被告規劃後
      之停車位置與原始設計圖之位置不相符，顯已妨害原告之
      占有，爰依所有權之權能、分管契約及買賣契約等法律關
      係，請求被告將目前使用之平面停車位除去，回復原設計
      圖平面停車位並返還原告等語。並聲明：（一）確認坐落
      宜蘭市○○○段金結小段22地號，使用執照84.6.22 建局
      管字第315 9號地下層停車場平面停車位編號1至8及77 至
      81號（位置及面積如附圖）之使用權為原告所有。（二）
      被告應將前項聲明之平面停車位交付原告。
二、被告則以：
（一）關於公寓大廈停車空間之使用管理，倘為共用部分或約定
      專用部分者，依公寓大廈管理條例第23條規定，於不牴觸
      法令之特別規定，得訂於規約中，是有關公寓大廈停車位
      之使用管理自得訂定於規約中或於規約另行訂定「停車場
      使用管理」有關辦法。又依亞瑟王朝大廈住戶規約第3 條
      規定：「....五、停車空間應依與起造人或建築業者之買
      賣契約書或分管契約書使用其約定專有部分。無買賣契約
      書或分管契約書且為共同持分之停車空間，經區分所有權
      人會議決議者，得將部份之停車空間，約定為約定專有部
      分供特定區分所有權人使用」，故停車位使用權利應依區
      分所有權人與起造人或建築業者之買賣契約書或分管契約
      書而定，倘無買賣契約書或分管契約書，則系爭平面停車
      位既屬於共用部分，經區分所有權人會議決議者，得將部
      份之停車空間，約定為約定專有部分供特定區分所有權人
      使用。基此，原告主張其擁有系爭平面停車位使用權，自
      應提出分管契約或買賣契約書以實其說。況且，系爭平面
      停車位並非被告現實占有使用，無從交付予原告。又原告
      所述強制執行程序之拍賣公告及權利移轉證書均未載明執
      行標的物包括系爭平面停車位之使用權，執行法院亦未點
      交系爭平面停車位予林育賢，足見林育賢並未當然取得分
      管系爭平面停車位之使用權。
（二）系爭平面停車空間於大廈完工時，雖原始平面圖有停車位
      設計，然事實上並未有如此規劃，原始購買人與廣仁公司
      並無分管契約，買賣契約就系爭平面停車空間共有人間如
      何停放、如何使用亦無約定，故系爭平面停車空間初始為
      一開放空間，任何人均可停放車輛或為他用，致住戶間產
      生糾紛並造成管理作業不便，被告始於91、92年間介入重
      新規劃變更為現狀，進行管理以保各住戶權益。至變更空
      間為現狀乙事，並未向宜蘭縣政府申請變更，亦無經區分
      所有權人會議決議。被告否認廣仁公司自始即占有系爭平
      面停車位，原告應負舉證責任。況各原始購買人與廣仁公
      司既未於買賣契約約定由何人使用系爭平面停車空間何部
      分，且各共有人間復無分管契約，各共有人自均不得主張
      共有物特定部位之使用權，包括廣仁公司及繼受廣仁公司
      之原告亦不例外。換言之，廣仁公司對於系爭平面停車空
      間雖有較高比例之持份，惟亦難逕認廣仁公司對於系爭平
      面停車位屬合法占有。簡言之，林育賢依法院拍賣程序繼
      受廣仁公司取得者，為對於系爭平面停車空間之較高應有
      部分，但並不當然因此取得對於系爭平面停車位特定位置
      之使用權利。
（三）原告主張：84年當時，通常停車位與主建物都係分開買受
      云云，姑且不論原告所述是否屬實，原告應先行證明廣仁
      公司曾實際並合法占有系爭平面停車位，再證明其前後手
      間均有買受建物及車位之事實。再者，縱今有機械式停車
      位之證明書，並不當然推論必定有平面式停車位之證明書
      。倘真有平面式停車位之證明書存在，何以原告不提出乎
      ？原告復主張：其建物公設比較高，所以其有系爭平面停
      車位使用權云云。惟建物公設比較高，不必然等同有平面
      停車位。況且，縱使認為建物公設比較高即等同有平面停
      車位，然原告主張其可占有特定位置之平面停車位，尚無
      任何依據。易言之，仍應由原告證明其基於分管契約約定
      ，對於系爭平面停車位有使用權。又本件訴訟係判斷原告
      對於系爭平面停車位是否有合法使用權，要與被告是否有
      占有管理權限無涉。換言之，縱被告對於平面停車位無占
      有管理權限，亦不當然等同原告必有對於系爭平面停車位
      有使用權，甚至是特定位置之使用權。
（四）再者，原告既主張其對系爭平面停車位之占有於91、92年
      起即遭被告妨害，進而主張民法第962 條規定為其請求權
      基礎。除原告應先證明其前手即廣仁公司對於系爭平面停
      車位係基於分管契約而確實有合法占有權源外，縱原告之
      前手即廣仁公司對於系爭平面停車位確係基於分管契約而
      有合法占有之權源，然依民法第963 條規定，原告之占有
      請求權業已消滅等語，資為抗辯。並聲明：原告之訴駁回
      。
三、兩造不爭執之事實：
（一）「亞瑟王朝大廈」集合式住宅為廣仁公司起造，於84 年6
      月22日取得使用執照，該住宅地下室面積共4287.84 平方
      公尺，除為防空避難室外，並規劃停車位為共同使用部分
      。
（二）原告現為「亞瑟王朝大廈」系爭建物之區分所有權人。
（三）廣仁公司於87年7月13日為解散登記。
（四）以上事實有使用執照（調解卷第22頁）、土地登記謄本、
      建物登記謄本（調解卷第27-31頁、本院卷第138-143頁）
      、公司基本資料查詢（調解卷第32頁）在卷可參，且為被
      告所不爭執，堪認為真。
四、得心證之理由：本件爭點在於系爭平面停車位是否為約定專
    用部分？原告是否就系爭平面停車位有約定專用權？茲說明
    本院見解如下：
（一）按公寓大廈之共用部分係指公寓大廈專有部分以外之其他
      部分及不屬專有之附屬建築物，而供共同使用者；約定專
      用部分指公寓大廈共用部分經約定供特定區分所有權人使
      用者，公寓大廈管理條例第3條第4款及第5 款分別定有明
      文。依此，公寓大廈之共用部分如供特定區分所有權人使
      用，須經約定，其方式包括：由全體區分所有權人同意成
      立分管契約，或制定規約，或由區分所有建物之原始出賣
      人（通常為建商或起造人），於分批出售區分所有權時，
      以定型化契約約定特定區分所有權人對共用部分有專用權
      。次按，當事人主張有利於己之事實，應就其事實負舉證
      之責，民事訴訟法第277 條前段定有明文。查原告主張系
      爭平面停車位屬約定專用部分，且其承繼前手取得宜蘭市
      ○○路○段62號4樓、64號4樓及102號4 樓建物，對屬共用
      部分之系爭平面停車位有約定專用之權，其應就其有上述
      約定方式之事實負舉證責任。
（二）原告起訴主張係自強制執行程序中拍定取得廣仁公司所有
      之宜蘭市○○路○段62號4樓、64號4樓及102號4 樓建物所
      有權，並據此主張：在建商保留部分樓層未出售並登記為
      建設公司所有之情形下，自得將未售出之法定停車位登記
      為未出售之地上樓層房屋所分擔之共同使用部分，係廣仁
      公司解散後，上開建物及系爭平面停車位乏人管理，始遭
      被告佔用云云，惟經調閱本院95年度執字第870 號強制執
      行卷宗，上開建物係登記在訴外人張聖明名下，而非原告
      主張之廣仁公司，且上開建物係由訴外人蕭清海拍定，於
      95 年11月10日登記在蕭清海名下，迄至96年1月25日始以
      買賣名義移轉登記至林育賢名下，有上開執行卷宗及建物
      登記謄本、異動索引在卷可稽（調解卷第29頁、本院卷第
      179-189 頁），是原告顯非直接承繼自廣仁公司，此部分
      事實與原告據以為主張之基礎事實顯有出入，原告所陳是
      否可信即有疑義。
（三）依原告提出之85年6月2日亞瑟王朝大廈規約第2條第4點規
      定：「停車空間應依與起造人或建築業者之買賣契約書或
      分管契約使用其約定專用部份。無買賣契約書或分管契約
      書且為共同持分之停車空間經區分所有權人會議決議者，
      得將部份之停車位空間約定為約定專用部份供特定區分所
      有權人使用，其契約格式如附件二。」（本院卷第49頁）
      可知亞瑟王朝大廈地下1 樓停車空間並非自始即全部由廣
      仁建設以買賣契約決定供何特定區分所有權人專用，而仍
      預留日後由區分所有權人會議決定剩餘停車空間之約定專
      用權人之可能性。又亞瑟王朝大廈現行有效適用之地下室
      停車場管理辦法第2 條規定：「使用目的：（一）地下一
      層之機械式停車位為約定專用，供區分所有權人個別使用
      。（二）地下一層之平面租賃車位為約定共用，供區分所
      有權人租賃個別使用。（三）地下一層之平面機車位為約
      定共用，供區分所有權人共同使用。」第4 條規定：「平
      面租賃車位：（一）車位經分位標示計12車位，供區分所
      有權人個別租賃使用。（二）使用權採年制，自每年10月
      1日起至次年9月30日止。（三）資格限本大廈區分所有權
      人，車位別採公開抽籤方式於每年9月1日前產生，抽籤順
      序以戶別無機械式車位使用權者為優先....租賃車位每車
      位每月2,000元....」（本院卷第84之1頁），再參以被告
      提出之機械式停車位使用權證明書、停車位號碼對照表（
      本院卷第131、133頁），可知亞瑟王朝大廈地下室停車場
      之使用現狀，僅機械式停車位係由廣仁建設於銷售建物時
      ，即以買賣契約書決定供何特定區分所有權人使用，至於
      平面式停車位仍屬共用部分（其雖規定係「約定共用」，
      然依公寓大廈管理條例第3條第6款規定，約定共用部分係
      指公寓大廈專有部分經約定供共同使用者，而系爭平面停
      車位並無權狀，顯非專有部分，是此部分應屬誤載），而
      由規約規定每年以抽籤方式決定該年度之約定專用權人，
      並非原告所指自始即特定屬廣仁建設之約定專用部分。倘
      系爭平面停車位自始即如原告主張係屬特定區分所有權人
      依買賣契約或分管契約取得之約定專用部分，該約定專用
      權人焉有可能放任其資產由被告以抽籤方式決定、變更各
      年度之專用權人。況原告未能就系爭平面停車位確如機械
      式停車位般，自始即由特定之區分所有權人專用乙情詳加
      舉證，即進而主張其承受系爭建物即當然享有系爭平面停
      車位之約定專用權云云，當屬無據。
（四）原告據以主張享有系爭平面停車位約定專用權之主要依據
      無非係其取得系爭建物之公設比例高於其他區分所有權人
      ，然公設比例高低僅可反應其所有共用部分之比例，尚未
      可逕認共用部分業經約定供特定區分所有權人使用，是原
      告仍應就有約定之事實負舉證責任。原告雖又舉證人張聖
      明為證，張聖明亦到庭證稱：系爭建物是伊向廣仁公司購
      買，因為廣仁公司積欠銀行債務，伊承接廣仁公司之債務
      而取得系爭建物，伊和廣仁公司沒有任何關係，只是單純
      的投資，伊沒有實際入住，不知道停車位如何分配使用，
      也不知道系爭建物之公設比例是否較其他區分所有權人為
      高，後來系爭建物就遭法院拍賣了，伊購買系爭建物時有
      取得平面停車位的使用權，記得是3、4個，位置是固定的
      ，印象中有寫在契約裡，但已經沒有資料留存，伊只有使
      用其中1 個車位，其他車位本來打算出租或出售，但沒有
      如願，那些車位如何使用伊也不清楚，印象中該時之平面
      停車位共有7、8個，管委會也已經成立云云，然其證述之
      內容與原告主張：系爭平面停車位共有13個，系爭建物應
      獲配系爭平面停車位13個之約定專用權等情顯有不同，又
      證人張聖明並非按一般買賣契約法律關係取得系爭建物，
      而是承接廣仁公司之銀行債務而取得系爭建物，則證人張
      聖明究係基於何法律關係占有使用其所述之平面停車位 3
      、4 個仍有不明，未可當然視為系爭平面停車位已特定由
      廣仁建設取得約定專用。
五、綜上所述，原告未能舉證證明系爭平面停車位確自始即屬廣
    仁公司之約定專用部分，其請求應屬無據，而無理由，應予
    駁回。
六、本件事證已臻明確，兩造其餘主張、陳述及攻擊、防禦方法
    ，對判決之結果不生影響，爰不一一論述，併此敘明。
七、訴訟費用負擔之依據：民事訴訟法第78條。
中    華    民    國    99    年    10    月    27    日
                  臺灣宜蘭地方法院民事庭
                      法  官  楊坤樵
正本係照原本作成。
如不服本判決，應於判決送達後20日內提出上訴狀（須附繕本）
。
中    華    民    國    99    年    10    月    28    日
                      書記官  吳文雄

司法院資訊處製作；財團法人民間司法改革基金會備份。
